臺灣高等法院臺中分院刑事判決
111年度金上訴字第748號
上  訴  人  臺灣南投地方檢察署檢察官
被      告  石錦蒼



上列上訴人因被告違反洗錢防制法案件，不服臺灣南投地方法院
110年度金訴字第8號中華民國111年2月9日第一審判決（聲請簡
易判決處刑案號：臺灣南投地方檢察署110年度偵緝字第57號）
，提起上訴，本院判決如下：
    主  文
原判決撤銷。
石錦蒼幫助犯洗錢防制法第十四條第一項之洗錢罪，累犯，處有
期徒刑伍月，併科罰金新臺幣貳萬元，罰金如易服勞役，以新臺
幣壹仟元折算壹日。未扣案之犯罪所得新臺幣壹仟元沒收，於全
部或一部不能沒收或不宜執行沒收時，追徵其價額。
    犯罪事實
一、石錦蒼依其智識及社會生活經驗，知悉金融機構帳戶係個人
    理財之重要工具，為攸關個人財產、信用之表徵，若將金融
    帳戶相關物件提供予不法集團成員，將可能遭不法集團作為
    詐欺被害人並指示被害人匯入款項之用，再將該犯罪所得提
    取轉出，製造金流斷點，以掩飾、隱匿犯罪所得真正去向而
    逃避檢警之追緝，竟仍基於縱使帳戶被用以收受詐欺贓款、
    製造金流斷點，亦不違背其本意之幫助詐欺取財與幫助洗錢
    之不確定故意，於民國109年8月25日，經由網際網路通訊軟
    體，與真實姓名年籍不詳之自稱「劉佳蓉」成年人約定，石
    錦蒼提供租借一金融帳戶之存摺、金融卡，可獲月租新臺幣
    （下同）3萬元之報酬，隨後於同年月26日前某時，在臺中市
    中區平等街澄清醫院對面之OK便利商店，將其所申辦之南投
    縣○○鎮○○○號0000000000000號帳戶（下稱集集鎮農會帳戶）
    之存摺、金融卡及密碼予「劉佳蓉」使用，並因而獲取1000
    元之報酬。嗣「劉佳蓉」所屬詐欺人員取得集集鎮農會帳戶
    資料後，即意圖為自己不法所有，基於詐欺取財之犯意，由
    不詳詐欺人員於109年8月26日晚間6時15分許起，陸續佯稱為
    網路賣家carabeauty及中國信託商業銀行之客服人員致電梁
    ○○，以系統錯誤、訂單重複為由，要求梁○○配合操作網路銀
    行，致梁○○陷於錯誤，依指示分別於同日晚間7時36分、7時
    38分匯款4萬9985元、4萬9989元至集集鎮農會帳戶，旋遭人
    提領（剩餘43元），以此方式幫助製造金流追查斷點、隱匿
    詐欺所得之去向。嗣梁○○察覺有異報警，警方始循線查悉上
    情。
二、案經梁○○訴由南投縣政府警察局集集分局報告臺灣南投地方
    檢察署檢察官偵查後聲請簡易判決處刑。
    理  由
壹、程序方面：
一、本院審判範圍：
　　修正後刑事訴訟法第348條規定「（第1項）上訴得對於判決
    之一部為之。（第2項）對於判決之一部上訴者，其有關係
    之部分，視為亦已上訴。但有關係之部分為無罪、免訴或不
    受理者，不在此限。（第3項）上訴得明示僅就判決之刑、
    沒收或保安處分一部為之。」本案檢察官就原判決不另為無
    罪諭知（即起訴被告石錦蒼幫助犯一般洗錢罪部分），不服
    原判決提起上訴，上訴之效力及其範圍，即應依修正後刑事
    訴訟法第348條規定判斷，因本案並無刑事訴訟法第348條第
    2項但書之例外情形，自應回歸適用同條項前段所揭示之上
    訴不可分原則，其上訴效力及於有裁判上一罪關係之部分，
    是原判決有罪部分，視為亦已上訴，先此敘明。
二、檢察官、上訴人即被告石錦蒼（下稱被告）於原審及本院，
    對於本件相關具傳聞性質之證據資料，均未爭執其證據能力
    ，且均屬合法取得，依法均可作為認定犯罪事實之證據。
貳、實體部分：
一、訊據被告固坦承有前開將集集鎮農會帳戶之存摺、金融卡及
    密碼提供予「劉佳蓉」使用之事實，惟矢口否認有何幫助詐
    欺取財、幫助洗錢之犯行，辯稱：我看到網路上有找工作賺
    錢機會，我聯絡對方，對方告知我是做博弈需要帳戶轉帳，
    1天1000元，1個月有3萬元，我只缺飯錢，我也是被騙的，
    我沒有犯罪動機云云。惟查：
  ㈠被告曾申設集集鎮農會帳戶存摺、金融卡，而於上開時、地
    租借予「劉佳蓉」使用等情之事實，業經被告於偵查及原審
    供承明確（偵緝57號卷第29至30頁；原審卷第69、90頁），
    且有南投縣集集鎮農會顧客基本資料查詢、集集鎮農會帳戶
    交易明細表、存摺內容查詢、存摺對帳單查詢附卷可基（警
    卷第8至10頁）。嗣「劉佳蓉」所屬詐欺人員取得集集鎮農
    會帳戶資料後，於109年8月26日晚間6時15分許起，由不詳詐
    欺人員陸續佯稱為網路賣家carabeauty及中國信託商業銀行
    之客服人員，致電告訴人梁○○，以系統錯誤、訂單重複為由
    ，要求梁○○配合操作網路銀行，致梁○○陷於錯誤，依指示分
    別於同日晚間7時36分、7時38分匯款4萬9985元、4萬9989元
    至集集鎮農會帳戶，旋遭人提領（剩餘43元）等情，亦經證
    人梁○○於警詢時證述遭詐欺而匯款情節甚詳（警卷第1至2頁
    ），且有梁○○申辦中國信託銀行帳戶之臺幣活存明細、高雄
    市政府警察局小港分局高松派出所受理刑事案件報案三聯單
    、高雄市政府警察局小港分局高松派出所受理各類案件紀錄
    表、告訴人金融卡影本、高雄市政府警察局小港分局高松派
    出所受理詐騙帳戶通報警示簡便格式表、內政部警政署反詐
    騙諮詢專線紀錄表在卷可考（警卷第3至4、18至20、22頁）
    ，足資證明梁○○遭詐騙之款項，確實匯入被告申設之集集鎮
    農會帳戶內，並遭人提領（剩餘43元）。是被告上開集集鎮
    農會帳戶確有供詐欺取財成員作為實施詐欺取財、一般洗錢
    犯行之用，即堪認定。
  ㈡被告雖辯稱：我並無幫助詐欺取財、幫助洗錢之犯意云云。
    惟：
    ⒈按刑法第13條所稱之故意本有直接故意（確定故意）與間
      接故意（不確定故意）之別，條文中「行為人對於構成犯
      罪之事實，明知並有意使其發生者」為直接故意，至於「
      行為人對於構成犯罪之事實，預見其發生而其發生並不違
      背其本意者」則屬間接故意；又間接故意與有認識的過失
      之區別，在於二者對構成犯罪之事實雖均預見其能發生，
      但前者對其發生並不違背其本意，後者則確信其不發生。
      又幫助犯之成立，以行為人主觀上認識被幫助者正欲從事
      犯罪或係正在從事犯罪，且該犯罪有既遂之可能，而其行
      為足以幫助他人實現構成要件者，即具有幫助故意，並不
      以行為人確知被幫助者係犯何罪名為必要。
　　⒉現今社會詐騙案件頻傳，近來利用人頭帳戶行詐騙情狀屢
      見不鮮，詐騙成員佯稱以低價販售高級物品、友人借款、
      購物付款方式設定錯誤、中獎、退稅、家人遭擄、信用卡
      款對帳、提款卡密碼外洩等事由，使被害人誤信為真而依
      指示至自動櫃員機操作轉出款項或臨櫃匯款至人頭帳戶後
      ，詐騙成員再提領完畢之詐騙手法，層出不窮，且經政府
      多方宣導，並經媒體反覆傳播，而諸如網路、電話詐騙，
      多數均係利用第三人帳戶，作為詐欺取財所得財物匯入、
      取款之犯罪工具，以逃避檢警查緝；況一般人至郵局或銀
      行等金融機構開設帳戶，既無特殊限制且屬極為容易之事
      ，如非供犯罪使用，衡情當無出價使用他人帳戶之必要。
      依一般人通常知識、智能及經驗，均已詳知向陌生人購買
      、承租或其他方法取得金融機構帳戶者，多係欲藉該帳戶
      取得不法犯罪所得，並逃避追查，故避免自己申設金融機
      構帳戶遭他人利用為詐財工具，應係一般生活所易於體察
      之常識。被告於本案行為時為48歲之成年，且使用網際網
      路通訊軟體與「劉佳蓉」或其他人聯繫、申辦金融機構帳
      戶使用，足徵被告係具有相當智識程度及社會經驗之成年
      人，並非無使用存摺或金融卡之經驗者。又依被告分別於
      原審及本院陳稱：目前做臨時工等語（原審卷第92頁；本
      院卷第65頁），堪認被告知悉目前實務工作運作情狀，被
      告既毋庸提供任何勞務，然「劉佳蓉」欲以提供一個金融
      帳戶之存摺、金融卡，可月領3萬元之高額報酬，向被告
      租用帳戶，顯屬違反常情。再參酌卷附被告與「劉佳蓉」
      之通訊軟體對話紀錄影本（偵緝57號卷第32至38頁）所示
      內容觀之，被告於利用通訊軟體與「劉佳蓉」聯絡時，猶
      向對方稱：「我缺錢啦！想賺錢」「不違法吧？」「有風
      險嗎？」「你們是要收簿子跟卡？」「買斷？還是租用？
      」等語，益徵被告就對方利用其前述帳戶作為詐欺取財、
      一般洗錢使用，應已預見，且係經被告同意而交付供前開
      詐欺取財成員為詐欺取財、一般洗錢使用，應堪認定。
　　⒊被告於偵查中供稱：我是看到網路上找工作賺錢機會，跟
      對方連絡，對方告訴我是做博亦需要帳戶轉帳，我跟對方
      約在臺中市中區平等街澄清醫院對面之OK便利商店見面，
      將集集鎮農會帳戶之存摺、金融卡交給對方，我不知道誰
      是「劉佳蓉」，我沒有去過該博弈公司等語，並有通訊軟
      體對話紀錄影本可查（偵緝57號卷第30、32至38頁）。依
      被告所述與「劉佳蓉」」之結識情況，足見被告之前與「
      劉佳蓉」素不相識，未曾與「劉佳蓉」見過面，均係透過
      通訊軟體與之聯繫，實難認被告與「劉佳蓉」間有何信賴
      基礎可言，或被告有何合理有據之事證可確信「劉佳蓉」
      之真實年籍資料；而被告與「劉佳蓉」約見面時，「劉佳
      蓉」詢問：「人員到市區了」「要約哪裡」等語，被告回
      稱：「我在中區平等街的澄清醫院」「對面OK便利商店」
      等語，有通訊軟體對話紀錄影本可查（偵緝57號卷第34頁
      ），顯見被告主動將交付地點約在澄清醫院對面之便利商
      店，此刻意掩人耳目之交付金融機構存摺、金融卡之行為
      ，與正當借用金融機構存摺、金融卡之模式大相逕庭，而
      此種交付交付金融機構存摺、金融卡方式，將使被告無從
      知悉其所有之交付金融機構存摺、金融卡之下落，日後難
      以追回，通常一般之人均可輕易發現，其目的顯係不願讓
      人查知該金融機構存摺、金融卡之借用人之真實身份，如
      非借用人涉有不法，實難想像何需以該等方式隱匿實際借
      用人身份。衡以被告於行為時已為智慮成熟之成年人，而
      有相當工作經驗，依其智識程度及社會經驗，且被告將其
      集集鎮農會帳戶存摺、金融卡交付「劉佳蓉」指派之人時
      ，應已預見其借用交付金融機構存摺、金融卡之目的，與
      現今財產犯罪用以規避追查之需要密切相關，極可能為詐
      欺取財之人頭帳戶，更可以證明被告就對方利用其集集鎮
      農會帳戶帳戶作為詐欺取財、一般洗錢使用，應已預見，
      且係經被告同意而交付供前開詐欺取財成員為詐欺取財、
      一般洗錢使用。
　　⒋以電話或即時通訊軟體佯裝友人借款、通知中獎、個人資
      料外洩或其他類似之不法詐騙份子，經常利用他人存款帳
      戶之金融卡遂行詐欺、一般洗錢犯行，類此案件在社會上
      層出不窮，亦屢經報章雜誌及其他新聞媒體再三披露，避
      免此等專屬性甚高之物品遭不明人士利用為與財產有關之
      犯罪工具，亦為一般生活認知所應有之認識。而被告於利
      用通訊軟體與「劉佳蓉」聯絡時，猶向對方詢問風險如何
      等情，已如前述，其自當就交付前述金融帳戶存摺及金融
      卡（含密碼）予他人使用時，可能遭人利用作為財產犯罪
      工具及隱匿他人真實身分，而使犯罪難以查緝；亦可幫助
      詐欺取財成員車手進行現金提領而切斷資金金流，並隱匿
      詐欺犯罪所得去向及所在之一般洗錢犯行等情，顯係知悉
      。再被告僅憑通訊軟體聯繫，即率爾聽信素未謀面者要求
      ，將攸關個人財產、信用等具專有性之金融帳戶存摺、金
      融卡（含密碼）交付予他人使用，難謂其就提供前述金融
      帳戶資料係供作不法使用全無認識；另縱無證據證明被告
      明知上開詐欺取財成員之犯罪態樣，然就該詐欺取財成員
      嗣後將被告交付前揭金融帳戶存摺、金融卡供詐欺時匯款
      ，並於詐得款項後供詐欺取財成員提款使用，藉以隱匿詐
      欺犯罪所得去向及所在，顯不違反被告本意，被告自有幫
      助前述詐騙成員為詐欺取財、一般洗錢之不確定故意，應
      可認定。被告辯稱其主觀無幫助詐欺取財、一般洗錢之認
      識云云，顯係臨訟卸責之詞，不足採信。
　㈢被告雖將前述前開金融帳戶存摺、金融卡（含密碼）交予詐
    欺取財成員使用，惟詐欺取財成員1人分飾多角，亦屬常情
    ，本案無積極證據足資證明向被告收取帳戶者、向梁○○實施
    詐術及提領詐騙款項者均為不同之多人，或確有3人以上之
    共同正犯參與本案詐欺取財犯行；另無證據證明被告可預見
    詐欺取財成員利用網際網路詐騙方式，依罪證有疑利於被告
    之原則，尚難認前述詐欺取財成員人數已達3人以上共同犯
    之情形，亦難認被告對本案詐欺正犯係利用網際網路對公眾
    散布方式犯之，有所預見而基於不確定幫助犯意提供前述帳
    戶，附此敘明。
二、綜上所述，被告所辯顯係事後卸責之詞，不足採信。本案事
    證明確，被告所為上開犯行，應堪認定。
參、法律適用
一、提供金融帳戶之存摺、提款卡及密碼之行為人，因已將帳戶
    提款資料提供他人使用，失去對自己帳戶之實際管領權限，
    若無配合親自提款，即無收受、持有或使用特定犯罪所得，
    且無積極之移轉或變更特定犯罪所得之行為，尚非屬洗錢防
    制法第2條第1款、第3款所稱之洗錢行為。同法第2條第2款
    之掩飾、隱匿行為，目的在遮掩、粉飾、隱藏、切斷特定犯
    罪所得與特定犯罪間之關聯性，是此類洗錢行為須與欲掩飾
    、隱匿之特定犯罪所得間具有物理上接觸關係（事實接觸關
    係）。而提供金融帳戶存摺、提款卡及密碼供他人使用，嗣
    後被害人雖匯入款項，然此時之金流仍屬透明易查，在形式
    上無從合法化其所得來源，未造成金流斷點，尚不能達到掩
    飾或隱匿特定犯罪所得之來源、去向及所在之作用，須待款
    項遭提領後，始產生掩飾、隱匿之結果。故而，行為人提供
    金融帳戶存摺、提款卡及密碼，若無參與後續之提款行為，
    自非洗錢防制法第2條第2款所指洗錢行為，無從成立一般洗
    錢罪之直接正犯。惟金融帳戶乃個人理財工具，依我國現狀
    ，申設金融帳戶並無任何特殊限制，且可於不同之金融機構
    申請多數帳戶使用，是依一般人之社會通念，若見他人不以
    自己名義申請帳戶，反而收購或借用別人之金融帳戶以供使
    用，並要求提供存摺、提款卡及告知密碼，則提供金融帳戶
    者主觀上如認識該帳戶可能作為對方收受、提領特定犯罪所
    得使用，對方提領後會產生遮斷金流以逃避國家追訴、處罰
    之效果，仍基於幫助之犯意，而提供該帳戶之存摺、提款卡
    及密碼，以利洗錢實行，仍可成立一般洗錢罪之幫助犯。是
    以，行為人提供金融帳戶存摺、提款卡及密碼予不認識之人
    ，固非屬洗錢防制法第2條所稱之洗錢行為，不成立一般洗
    錢罪之正犯；然行為人主觀上如認識該帳戶可能作為收受、
    提領特定犯罪所得使用，他人提領後會產生遮斷資金流動軌
    跡以逃避國家追訴、處罰之效果，仍基於幫助之犯意而提供
    ，則應論以幫助犯一般洗錢罪，此乃最高法院最近所持之一
    致見解（最高法院108年度台上字第3101號判決意旨參照）
    。　　　　
二、刑法上之幫助犯，係對於犯罪與正犯有共同之認識，而以幫
    助之意思，對於正犯資以助力，而未參與實施犯罪之行為者
    而言。是如未參與實施犯罪構成要件之行為，且係出於幫助
    之意思提供助力，即屬幫助犯，而非共同正犯。被告出借上
    開帳戶之存摺、金融卡等資料予詐欺者使用，但被告單純提
    供上開帳戶之存摺、金融卡等資料供人使用之行為，並不等
    同於向被害人以欺罔之詐術行為，亦非洗錢行為，且卷內亦
    無積極證據證明被告與本件實施詐騙之人有詐欺、洗錢之犯
    意聯絡，或有何參與詐欺或洗錢行為，被告上揭所為，應屬
    詐欺取財、洗錢構成要件以外之行為，在無證據證明被告係
    以正犯犯意參與犯罪之情形下，應認被告所為係幫助犯而非
    正犯。是核被告所為，均係犯刑法第30條第1項前段、第339
    條第1項之幫助詐欺取財罪，及刑法第30條第1項前段、洗錢
    防制法第14條第1項之幫助一般洗錢罪。
三、被告係以一提供金融帳戶資料之行為，幫助不詳之人詐取被
    害人之財物及隱匿詐欺取財罪所得之來源、去向，屬一行為
    而觸犯幫助詐欺取財罪及幫助一般洗錢等罪，為異種想像競
    合犯，從一重之幫助洗錢罪處斷。
四、又被告前因妨害風化案件，經臺灣臺中地方法院以106年度
    中簡字第3035號判決判處有期徒刑3月確定，並於107年8月3
    日徒刑執行完畢等情，有臺灣高等法院被告前案紀錄表附卷
    可憑，其受有期徒刑之執行完畢後，5年以內故意再犯本件
    有期徒刑以上之各罪，為累犯。本院審酌被告前因故意犯罪
    受有期徒刑之執行完畢後，僅1年餘再犯本件犯行，並非一
    時失慮、偶然之犯罪，足見行為人有其特別惡性，且前罪之
    徒刑執行無成效，其對於刑罰之反應力顯然薄弱，且被告並
    無司法院釋字第775號解釋所闡述之所受刑罰超過所應負擔
    罪責，人身自由因此遭受過苛侵害之罪刑不相當情形，又無
    法適用刑法第59條規定減輕其刑，而應依此解釋意旨裁量不
    予加重最低本刑之情形，爰依刑法第47條第1項規定加重其
    刑。
五、被告幫助他人遂行洗錢犯行，為幫助犯，依刑法第30條第2
    項規定，按正犯之刑減輕其刑，並依法先加重後減輕之。
肆、撤銷原審判決及量刑之理由：
一、原審認被告上開犯罪事證明確，予以論罪科刑，固非無見。
    惟查：被告上開提供金融帳戶金融卡予無任何信賴關係之不
    詳「劉佳蓉」成年人使用之所為，亦應論以刑法第30條第1
    項前段、洗錢防制法第14條第1項之幫助一般洗錢罪，原判
    決就此部分洗錢犯行，不另為無罪諭知，認事用法及適用法
    則均有不當；又被告犯罪所得1000元，未予宣告沒收，同有
    不當。檢察官上訴意旨以此指摘原判決不當，為有理由，原
    判決既有上述違誤，即屬無可維持，自應由本院予以撤銷改
    判。
二、爰以行為人之責任為基礎，審酌被告行為時未受任何刺激，
    不思以正當方式獲取報酬，竟貪圖小利，提供上開帳戶存摺
    、金融卡及密碼予不詳之人，幫助他人犯罪，致使真正犯罪
    者得以隱匿其等身分，助長詐欺犯罪猖獗，破壞社會治安及
    金融秩序，更將造成警察機關查緝犯罪之困難，且使各該被
    害人受有匯入前開金融帳戶金額之損失，並產生遮斷資金流
    動軌跡，所為於法有違，考量被告否認犯行，雖與梁○○成立
    調解，有原審法院調解成立筆錄足憑（原審卷第61至62頁）
    ，但未依調解內容履行，迄今未賠償梁○○之犯後態度，亦經
    被告坦承在卷（本院卷第51頁)，暨被告自陳國中肄業、目
    前做臨時工、沒有家屬要扶養，被告本案提供帳戶資料之數
    量、告訴人所受損害等一切情狀，量處如主文第2項所示之
    刑，並就併科罰金部分，諭知易服勞役之折算標準。
三、沒收部分：
　㈠被告偵查及原審自陳：我交付集集鎮農會帳戶存摺、金融卡
    時，有向對方借得1000元吃飯，是單純借錢云云（偵緝57號
    卷第30頁；原審卷第91頁）。是被告交付集集鎮農會帳戶存
    摺、金融卡時，獲取1000元之事實，即堪認定。雖被告辯稱
    借款云云，然被告所辯借用帳戶不足採信，詳如前述，且被
    告倘若未交集集鎮農會帳戶存摺、金融卡，「劉佳蓉」或其
    指派之人豈會借與毫無關係之被告1000元，故此部分應認係
    被告之犯罪所得，爰依刑法第38條之1第1項前段、第3項規
    定宣告沒收，於全部或一部不能沒收或不宜執行沒收時，追
    徵其價額。　
　㈡又集集鎮農會帳戶之存摺、金融卡雖屬被告所有並供本案犯
    罪所用之物，惟已由被告交付予真實姓名年籍不詳之「劉佳
    蓉」收受，且集集鎮農會帳戶業經通報為警示帳戶，集集鎮
    農會帳戶之相關資料應已無法再供犯罪使用，欠缺刑法上沒
    收之重要性，爰依刑法第38條之2第2項不予宣告沒收。
據上論結，應依刑事訴訟法第369條第1項前段、第364條、第299
條第1項前段，判決如主文。
本案經檢察官簡汝珊聲請簡易判決處刑，檢察官吳宣憲提起上訴
，檢察官陳立偉到庭執行職務。
中　　華　　民　　國　　111 　年　　5 　　月　　26　　日
            刑事第十庭  審判長法  官  陳  宏  卿
                              法  官  林  美  玲
                              法  官  楊  文  廣
以上正本證明與原本無異。
如不服本判決應於收受送達後二十日內向本院提出上訴書狀，其
未敘述上訴理由者，並得於提起上訴後二十日內向本院補提理由
書（均須按他造當事人之人數附繕本）「切勿逕送上級法院」。
因疫情而遲誤不變期間，得向法院聲請回復原狀。

                              書記官  翁  淑  婷
　　　　　　　　　　　　　　　
中　　華　　民　　國　　111 　年　　5 　　月　　26　　日
附錄本件論罪科刑法條：
刑法第30條
幫助他人實行犯罪行為者，為幫助犯。雖他人不知幫助之情者，
亦同。
幫助犯之處罰，得按正犯之刑減輕之。

刑法第339條第1項
意圖為自己或第三人不法之所有，以詐術使人將本人或第三人之
物交付者，處5年以下有期徒刑、拘役或科或併科50萬元以下罰
金。

洗錢防制法第14條第1項
有第2條各款所列洗錢行為者，處7年以下有期徒刑，併科新臺幣
5百萬元以下罰金。